【裁判字號】    98,消債抗,51
【裁判日期】    981030
【裁判案由】    更生程序
【裁判全文】
臺灣嘉義地方法院民事裁定            98年度消債抗字第51號
抗  告  人  甲○○
上列抗告人因更生事件，對於中華民國98年7月28日本院98年度
消債更字第100號裁定提起抗告，本院裁定如下：
    主  文
原裁定廢棄。
    理  由
一、本件抗告人原審聲請意旨略以：其有不能清償債務情事，於
    消費者債務清理條例施行後，前已提出債權人清冊，以書面
    向最大債權金融機構即臺灣銀行請求共同協商債務清償方案
    ，惟聲請人業遭債權人新榮資產管理股份有限公司強制扣薪
    每月3分之1，則聲請人雖每月收入約新臺幣（下同）26,000
    元，扣薪後僅餘約19,000元，而聲請人每月與母親2人之最
    低生活費為22,360元，顯已無法維持最低基本生活，實無分
    文餘額可供清償臺灣銀行之債務，致協商不成立，且無擔保
    或無優先權之債務總額未逾新臺幣1,200萬元，復未經法院
    裁定開始清算程式或宣告破產，爰依法聲請更生云云。
二、原裁定意旨略以：聲請人現任職於百鄴企業有限公司，平均
    每月薪資26,000元，遭扣薪後每月平均餘約19,000元（並未
    含每月平均可得之年終獎金）。聲請人每月必須支出為房租
    7,000元、水費300元、電費600元、瓦斯費400元、電話費
    500元、勞保費327元、健保費600元及母子2人膳食費各4,50
    0元（即以每人每日150元計算）。至聲請人所主張每月必須
    支出其母扶養費6,000元，因於個人必要支出中已列計其母
    之膳食費，於此則顯屬重覆，應予剔除。又聲請人之母除聲
    請人外，尚有2子即潘登寶、潘登貴，縱認潘登寶因涉跨國
    詐欺案被羈押於香港，無法支付其母之扶養費為真，其弟潘
    登貴亦應與聲請人平均分擔扶養義務，即聲請人應負擔之其
    母扶養費為每月2,250元。從而，應認聲請人每月必要支出
    金額為16,477元（計算式：7,000+300+600+400+500+327+60
    0+4,500+2,250＝16,477）。以聲請人每月收入遭扣薪後約
    19,000元，再扣除其每月必要支出16,477元，尚餘2,523元
    ，應非不能清最大債權銀行台灣銀行協商方案所估計之月付
    金2,000元，抗告人並無不能清償之虞之情事，其更生之聲
    請顯與消費者債務清理條例第3條規定不合，且上開欠缺又
    屬無從補正，乃駁回抗告人之聲請。
三、抗告意旨略以：
(一)、抗告人為單親家庭，與母親相依為命，抗告人母親為解決居
    住問題，於85年1月間向新光人壽保險公司貸款190萬元購買
    房屋居住，並以該房地設定抵押，由抗告人擔任貸款之連帶
    保證人，惟90年間因抗告人母親生病又失業，無法繳納分期
    付款，經本院91年度執字第7178號強制執行拍賣上開房地得
    款僅1,112,000元，借款本金為1,761,123元，但加上利息、
    違約金竟達2,457,348元，拍賣價款由新光人壽分得1,084,
    389 元，尚不足額達1,372,959元。嗣新光人壽於95年5月
    30日將上開債權轉讓新榮資產管理股份有限公司（以下稱新
    榮公司），該公司據以對抗告人核發本院97年度司促字第
    6911號支付命令，復聲請本院97年度執速字第22339號強制
    執行，對抗告人任職之百鄴企業有限公司執行每月扣薪3分
    之1（約7000元）。新榮公司取得之債權額為1,372,959元，
    加上92年4月23日起至清償日止按年息百分之9.5計算之利息
    ，及按上開利率百分之20計算之違約金，換言之年息高達百
    分之29.5，平均每月新增之利息高達3萬餘元，抗告人縱將
    全部所得支付新榮公司，尚不足以清償利息及違約金，更何
    況本金債權。
(二)、抗告人97年間因加班減少每月平均薪資僅26,000元左右，與
    母親2人每月最低生活支出為22,360元，再經強制扣薪約
    7,000元，實已無法維持最低基本生活。
(三)、抗告人之另一債權人台灣銀行之債權額雖僅7萬元，此為助
    學貸款，抗告人曾申請協商，然抗告人強制扣薪後已無法維
    持最低基本生活，新榮公司為資產公司又非銀行，故無法一
    併納入協商債權人之列，以致協商不成立。抗告人此生永遠
    無法清償新榮公司之債權，母親又已年邁，無法幫助抗告人
    。抗告人有消費者債務清理條例第3條所定不能清償債務之
    情事。為此爰請求廢棄原裁定，另裁定准予抗告人開始更生
    程序云云。
四、按債務人對於金融機構因消費借貸、自用住宅借款、信用卡
    或現金卡契約而負債務，在聲請更生或清算前，應提出債權
    人清冊，以書面向最大債權金融機構請求協商債務清償方案
    並表明共同協商之意旨，消費者債務清理條例（下稱本條例
    ）第151條第1項定有明文。又聲請更生或清算不合程式或不
    備其他要件者，法院應以裁定駁回之，但其情形可以補正者
    ，法院應定期間先命補正。債務人不能清償債務或有不能清
    償之虞者，得依本條例所定更生或清算程序，清理其債務。
    復為同條例第8條、第3條所明定。經查：
(一)、本件聲請人前於消費者債務清理條例施行後，曾以書面向最
    大債權金融機構臺灣銀行請求共同協商債務清償方案，惟因
    聲請人無力清償分文而不成立等情，業據聲請人提出前置協
    商不成立通知書為證，而臺灣銀行對聲請人之債權額為70,0
    00元，可接受之清償方案為聲請人每月償還2,000元等情，
    復經本院依職權傳喚臺灣銀行之複代理人曾光亨到庭陳述明
    確，此有本院98年7月21日之訊問筆錄可稽，自堪信聲請人
    已與最大債權金融機構踐行前置協商程序而不成立為真實。
(二)、聲請人主張現任職於百鄴企業有限公司，平均每月薪資26,0
    00元，遭扣薪後每月平均僅餘約19,000元（並未含每月平均
    可得之年終獎金）等情，業據其提出職務證明書、薪資單、
    執行命令、年終獎金證明等為證。
(三)、又聲請人主張其個人每月必須支出房租7,000元、水費300元
    、電費600元、瓦斯費400元、電話費1,000元、勞保費327元
    、健保費600元及母子2人膳食費各6,000元（即以每人每日
    200元計算），其中電話費及母子膳食費部分均未見其提出
    相關單據，且屬過高，應酌減為電話費500元、母子2人膳食
    費各4,500元（即以每人每日150元計算），其餘部分則尚屬
    合理，應予准許。至聲請人復主張每月必須支出其母扶養費
    6,000元，因其於個人必要支出中已列計其母之膳食費，於
    此則顯屬重覆列計，應予剔除。又聲請人之母除聲請人外，
    尚有2子即潘登寶、潘登貴，此亦有聲請人所提之戶籍謄本
    附卷足按，是縱如聲請人於98年6月29日具狀所述潘登寶因
    涉跨國詐欺而被羈押於香港，無法支付其母之扶養費為真，
    聲請人亦尚有其弟潘登貴，而潘登貴為有薪資所得之人，並
    非無工作能力等情，有本院依職權調得之稅務電子閘門財產
    所得調件明細表在卷可證，故上開其母膳食費（即扶養費）
    4,500元，依民法第1115條第1、3項，自須由聲請人與其弟
    潘登貴2人平均負擔，即聲請人應負擔之其母扶養費應為每
    月2,250元，逾此部分，則不應准許。
(四)、從而，應認聲請人每月必要支出金額為房租7,000元、水費3
    00元、電費600元、瓦斯費400元、電話費500元、勞保費327
    元、健保費600元、個人膳食費4,500元及其母扶養費2,250
    元，亦即聲請人每月必要支出金額應為16,477元（計算式：
    7,000+300+600+400+500+327+600+4,500+2,250＝16,477）。
(五)、綜上核算，抗告人每月必要支出費用合計為16,477元，而抗
    告人強制扣薪前每月收入約26,000元，扣除上開生活必要支
    出及扶養費後，僅餘9,523元（26,360-16,477＝9,523）得
    用以清償債務。然債權人新榮公司對抗告人之債權額為
    1,372,959元，加上92年4月23日起至清償日止按年息百分之
    9.5計算之利息，及『按上開利率百分之20』（即9.5﹪×20
    ﹪之違約金，抗告人主張違約金為年息百分之20容有誤會）
    計算之違約金。換言之新榮公司之債權每月新增之利息及違
    約金高達13,043元（1,372,959元×（9.5﹪×（1+2﹪））
    ÷12＝13,043，元以下四捨五入）。本院向新榮公司函詢是
    否願意提出協商方案，該公司以98年10月21日陳報狀表示：
    自97年9月開始收取抗告人薪資至98年10月共收取101,430
    元，抗告人被扣押之薪資總額目前尚不足以抵充利息，故債
    務人尚欠本金1,372,959元及自93年2月1日起至清償日止按
    年息百分之9.5計算之利息，暨按上開利率百分之20計算之
    違約金，日後仍將依法執行等語。抗告人之收入扣除生活必
    要費用、扶養費後僅餘9,523元，因利息及違約金持續增加
    中，終其一生顯無法清償對新榮公司、台灣銀行之債務。是
    抗告人主張其有不能清償債務之情事應為可採，抗告人指摘
    原裁定不當，求予廢棄，為有理由，爰由本院將原裁定廢棄
    ，由原法院另為適當之處理。
五、據上論結，本件抗告為有理由，依消費者債務清理條例第15
    條、民事訴訟法第492條，裁定如主文。
中    華    民    國    98    年    10   月    30    日
                 民事第三庭   審判長法  官  黃茂宏
                                    法  官  陳端宜
                                    法  官  洪嘉蘭
以上正本係照原本作成。
本裁定不得再抗告。
中    華    民    國    98    年    10    月    30    日
                                    書記官  陳昭煌


司法院資訊處製作；財團法人民間司法改革基金會備份。
